【裁判字號】    99,簡上,167
【裁判日期】    991207
【裁判案由】    家庭暴力事件之傷害
【裁判全文】
臺灣彰化地方法院刑事判決             99年度簡上字第167號
上  訴  人
即  被  告  李振興
上  訴  人
即  被  告  李振吉
上列被告即上訴人等因傷害案件，不服本院簡易庭99年度簡字第
870 號，中華民國99年8 月27日第一審簡易判決（聲請簡易判決
處刑案號：98年度偵字第7091號），提起上訴，本院管轄之第二
審合議庭判決如下：
    主  文
原判決撤銷。
李振興犯傷害罪，處拘役拾日，如易科罰金，以新臺幣壹仟元
折算壹日，木棍壹支沒收之。
李振吉犯傷害罪，處拘役拾日，如易科罰金，以新臺幣壹仟元
折算壹日，堆肥鏟壹支沒收之。
    事  實
一、李振興、李振吉係兄弟關係，2 人為家庭暴力防治法第3 條
    第4 款所定之家庭成員。於民國98年7 月15日下午3 時40分
    許，在彰化縣埤頭鄉○○村○○段00000000地號相鄰之稻田
    間，因李振吉農田內的水流至李振興之稻田內，李振興見其
    剛播種之秧苗被李振吉水淹而心生不滿，遂要求李振吉要將
    水吸起來，2 人因此發生口角，均基於傷害人身體之犯意，
    由李振興持其所有之木棍1 支毆打李振吉之手部，李振吉則
    持其所有之堆肥鏟1 支，揮向李振興手部，將李振興所持之
    木棍打落在地，李振興之木棍掉下後，欲將李振吉所持之堆
    肥鏟搶下，2 人遂互搶堆肥鏟，李振興推倒李振吉後，以腳
    踹李振吉之胸部、頸部及頭部，李振吉則躺在地上，以腳踹
    李振興之胸部、臀部，致李振吉受有右手大姆指遠端指骨骨
    折、頭部外傷併下唇撕裂傷、雙手食指開放性傷口、右下肢
    擦傷、胸壁挫傷、頸部咽喉挫傷等傷害；李振興受有胸挫傷
    、右手肢挫裂傷、臀部挫傷等傷害。嗣經人在附近之楊秀珠
    見狀打電話報警處理而悉上情。
二、案經李振興、李振吉訴由彰化縣警察局北斗分局報告臺灣彰
    化地方法院檢察署檢察官偵查後聲請簡易判決處刑。
    理  由
一、證據能力部分：
  (一)按被告以外之人於偵查中向檢察官所為之陳述，除顯有不可
    信之情況者外，得為證據，刑事訴訟法第159 條之1 第2 項
    定有明文。證人陳毓政於檢察官偵查中具結後所為之陳述，
    因檢察官原則上均能遵守法律規定，不致違法取供，且其於
    偵查中向檢察官所為之陳述，又無顯不可信之情況，揆諸前
    開規定，證人陳毓政於偵查中向檢察官所為業已具結之陳述
    ，自得作為證據使用。
  (二)次按被告以外之人於審判外之言詞或書面陳述，除法律有規
    定者外，不得作為證據，刑事訴訟法第159 條第1 項定有明
    文，而所謂法律有規定者，即包括同法第159 條之1 至之5
    所規定傳聞證據具有證據能力之例外情形。故如欲採被告以
    外之人於審判外之言詞為證據時，必須符合法律所規定之例
    外情形，方得認其審判外之陳述有證據能力（最高法院94年
    度臺上字第948 號判決意旨參照）。本件被告即證人李振吉
    於警詢及檢察事務官詢問時所製作之筆錄，係被告李振興以
    外之人，於審判外之陳述，屬傳聞證據，且被告李振興於本
    院進行準備程序時，對於上開筆錄表示不同意作為證據使用
    （本院卷第24頁反面），依刑事訴訟法第159 條第1 項規定
    ，不得作為本案證明被告李振興有罪之依據。
  (三)又被告以外之人於審判外之陳述，雖不符刑事訴訟法第159
    條之1 至之4 等4 條規定，而經當事人於審判程序同意作為
    證據，法院審酌該陳述作成時之情況，認為適當者，亦得作
    為證據。當事人、代理人或辯護人於法院調查證據時，知有
    第159 條第1 項不得為證據之情形，而未於言詞辯論終結前
    聲明異議者，視為有前項之同意。同法第159 條之5 定有明
    文。經查，除上開證人陳毓政於偵查中向檢察官所為之證述
    筆錄及被告即證人李振吉之警詢、檢察事務官詢問筆錄外，
    本判決後開所引用各該被告以外之人於審判外之言詞或書面
    陳述，依刑事訴訟法第159 條第1 項之規定，原則上均不得
    作為證據使用，惟被告2 人於本院準備程序、審理時均明示
    同意該證據作為證據使用（本院卷第24頁反面至第25頁），
    本院審酌後述證據製作時之情況，並無違法不當之情事，以
    之作為證據應屬適當，揆諸前開規定，認該等供述證據均例
    外具有證據能力。
  (四)末按關於非供述證述，並無傳聞法則規定之適用，該非供述
    證據如非出於違法取得，並已依法踐行調查程序，即不能謂
    無證據能力（最高法院97年度臺上字第1401號、6153號判決
    要旨參照）。查本判決後開所引用之非供述證據，並無證據
    證明係實施刑事訴訟程序之公務員違背法定程序所取得，且
    檢察官及被告2 人對此部分均未表示無證據能力，自應認均
    具有證據能力。
二、訊據被告李振興、李振吉固均坦承於上開時、地，因農田淹
    水問題發生口角之事實，惟均矢口否認有何傷害之犯行，被
    告李振興辯稱：我沒有打李振吉，是因為李振吉拿堆肥鏟要
    打我，我去擋云云；被告李振吉辯稱：我不承認，我是被李
    振興打，才拿工具起來護身，卻被冤枉說我打李振興云云。
    惟查：
  (一)被告李振興、李振吉於98年7 月15日下午3 時40分許，在彰
    化縣埤頭鄉○○村○○段00000000地號相鄰之稻田間，因李
    振吉農田內的水流至李振興之稻田內，李振興見其剛播種之
    秧苗被水淹而心生不滿，遂要求李振吉要將水吸起來，2 人
    因此發生口角之事實，業據被告李振吉供承不諱，核與證人
    即當天人在附近之楊秀珠於警詢時所證：98年7 月15日下午
    3 時40分許，李振興、李振吉在位於彰化縣埤頭鄉○○村○
    ○段00000000地號相鄰的稻田中，我聽到李振興叫李振吉把
    噴到他田裡的水吸起來，李振吉回說我只是在抽水怎麼了，
    之後他們2 人就吵起來了（偵卷第9 頁反面）；於本院審理
    時所證：李振興跟李振吉說「把水淹成這樣，要把水都吸起
    來」（本院卷第49頁）之情形相符，並有現場照片2 張（偵
    卷第16頁）在卷可稽，此部分事實堪以認定。被告李振興雖
    稱：我沒有要李振吉把水吸起來，我說水跑過來要幫我阻隔
    ，沒有要他幫我吸水云云（本院卷第49頁），並無足採。
  (二)而被告李振興於上開時、地，如何傷害李振吉之事實，業據
    證人即告訴人李振吉於本院審理時證述甚詳，李振吉於本院
    審理時證稱：李振興拿棍子說水噴到他那邊要吸起來，他一
    直打我，我拿堆肥鏟擋著，他把我推倒後一直踹我，他雙手
    拿我的堆肥鏟，用腳踢我的肚子到頭部，使我的頭部受傷，
    嘴唇、脖子受傷是他用腳踹的，雙手食指是被李振興用棍子
    打的，李振興推倒我後，我們雙手都拉堆肥鏟，我躺在地上
    ，他拖動我，造成我右腳擦傷，胸口是我躺在地上時，他用
    腳踹的等語（本院卷第56頁至58頁反面）。且證人楊秀珠於
    警詢時證稱：當時我是在隔壁田裡工作，我只聽到他們2 人
    在吵架的聲音，我一聽到吵架的聲音，就立即從網室跑到外
    面去看，看到李振吉躺在地上，李振興和躺在地上的李振吉
    在拉扯（偵卷第9 頁反面）；於本院審理時證稱：98年7 月
    15日下午3 時40分許，當時我在我的果園裡面，有聽到外面
    有人在互罵，我從溫室出來後，看到李振吉躺在地上，雙手
    由下往上撐著堆肥鏟，李振興站著，手由上往下抓著堆肥鏟
    ，他1 隻腳抬高，好像踩在李振吉身上等語（本院卷第47至
    49頁）。證人即當日趕往現場排解糾紛之陳毓政於警詢時證
    稱：當時我到現場時，被告2 人在拉扯，李振興和李振吉在
    搶那支堆肥鏟，李振吉是躺在地上，之後雙方都有受傷（偵
    卷第10頁反面）；於本院審理時證稱：我到現場後看到李振
    吉躺在地上，李振興1 隻腳踩著李振吉，2 人手都抓著那支
    堆肥鏟，互相搶那支鏟子，他們兩人都有受傷，有點流血等
    語（本院卷第43至46頁）。證人楊秀珠、陳毓政2 人對被告
    李振興有用腳踩在李振吉身上之情形，證述一致，並無歧異
    。況被告李振興於警詢時亦自承：當時我在田邊拿1 支木棍
    還擊，並將李振吉摞倒，同時用腳踩他的脖子，使他不能反
    抗等語（偵卷第5 頁）。再證人李振吉所證其右手、頭部、
    下唇、雙手食指、右下肢、胸部、頸部咽喉如何遭被告李振
    興傷害之情形，並有財團法人彰化基督教醫院二林分院98年
    7 月24日診斷書2 紙、同年7 月29日診斷書1 紙、現場及木
    棍、堆肥鏟之照片共4 張在卷可佐（偵卷第11至14頁、第16
    頁），足認證人李振吉所為上開證言，應堪採信。被告李振
    興以前揭情詞否認有傷害李振吉之犯行，難認可採。
  (三)被告李振吉於上開時、地，如何傷害李振興之事實，業據證
    人即告訴人李振興於警詢時證稱：98年7 月15日下午3 時40
    分許，在我們位於彰化縣埤頭鄉○○村○○段00000000地號
    相鄰之稻田中，因為李振吉抽水淹到我剛播種下去的稻子秧
    苗，一言不合，李振吉就拿堆肥鏟刺到我的右手手臂，造成
    我的右手手臂挫傷及裂傷（偵卷第5 頁）；於本院審理時證
    稱：98年7 月15日下午3 時40分許，我去田裡，李振吉就從
    田寮裡拿堆肥鏟走到我的田裡要打我，他用腳踹我的胸口，
    用堆肥鏟的耙刺我的右手，我跟他搶堆肥鏟，他刺到我，他
    被我絆到時，他踹我的臀部，我拿木棍擋他，卻被他的堆肥
    鏟打掉，我才跟他搶堆肥鏟，他被我絆倒，我站在他腳邊，
    他一直用腳踹我肚子和臀部等語（本院卷第52至55頁），並
    有洪宗鄰醫院98年7 月17日診斷證明書1 紙在卷足憑（偵卷
    第15頁），且被告李振吉於警詢時供承：當時我拿著堆肥鏟
    欲對李振興防衛，不小刺到他的右手手臂等語（偵卷第7頁
    反面）；於本院審理時供稱：我被他推倒後，拿堆肥鏟擋著
    ，有無打到他我不知道…，我拿堆肥鏟擋著木棍，有沒有打
    到他我不知道，我有拿堆肥鏟將他的木棍揮走等語（本院卷
    第57頁至第58頁反面），被告李振吉亦坦承為將李振興手中
    木棍揮走，有拿堆肥鏟揮向李振興之行為，足認證人李振興
    上開證述，堪予採信。被告李振吉否認傷害李振興，辯稱：
    我是被李振興打，才拿工具起來護身云云，並不足採。
  (四)再按正當防衛必須對於現在不法之侵害始得為之，侵害業已
    過去，或無從分別何方為不法侵害之互毆行為，均不得主張
    防衛權，而衡之一般社會經驗法則，互毆係屬多數動作構成
    單純一罪而互為攻擊之傷害行為，縱令一方先行出手，而還
    擊之一方在客觀上苟非單純對於現在不法之侵害為必要排除
    之反擊行為，因其本即有傷害之犯意存在，則對其互為攻擊
    之還手反擊行為，自無主張防衛權之餘地（最高法院96年度
    臺上字第3526號、92年度臺上字第3039號判決意旨參照）。
    本件被告2 人係因稻田淹水問題發生口角，進而互相傷害對
    方，渠等均有傷害他人身體之犯意甚明，並無正當防衛可言
    ，併此敘明。
  (五)綜上所述，本案事證明確，被告2 人上開傷害犯行均堪認定
    ，應依法論科。
三、核被告李振興、李振吉所為，均係犯刑法第277 條第1 項之
    傷害罪，屬家庭暴力防治法第2 條第2 項之家庭暴力罪。被
    告2 人為兄弟關係，為家庭暴力防治法第3 條第4 款所列之
    家庭成員，被告2 人故意互為傷害之行為，亦屬家庭暴力防
    治法第2 條所稱之家庭暴力行為而構成家庭暴力罪，惟因家
    庭暴力防治法對於家庭暴力罪並無科處刑罰之規定，是仍應
    依刑法規定論處。原審以被告等犯罪事證明確，予以論罪科
    刑，固非無見，惟本件除李振吉所受右手大姆指遠端指骨骨
    折、雙手食指開放性傷口之傷害，係遭李振興持木棍毆打所
    致；李振興所受右手肢挫裂傷之傷害，係遭李振吉以堆肥鏟
    揮動所致外，其餘被告2 人所受之傷害，均係於互搶堆肥鏟
    時，互相以腳踹所致，原審認定被告李振興、李振吉係分別
    持木棍、堆肥鏟互毆，而受有上開傷害，尚有未合；另原審
    就上開木棍、堆肥鏟未予宣告沒收（詳後述），亦有未洽，
    被告李振興、李振吉以否認犯罪為由提起上訴，雖均無理由
    ，惟原審判決既有上開可議之處，自應由本院予以撤銷改判
    。爰審酌被告2 人係為兄弟關係，未能和睦相處，竟互為上
    開傷害犯行，導致雙方受傷，缺乏兄弟間之友愛情誼，及其
    2 人犯罪之動機、目的、手段等一切情狀，分別量處如主文
    第2 、3 項所示之刑，並均諭知易科罰金之折算標準。被告
    李振興、李振吉為上開犯行所使用之木棍、堆肥鏟各1 支，
    雖未扣案，然該木棍、堆肥鏟分別係被告李振興、李振吉所
    有供本案犯罪所用之物，且尚未滅失，現仍分別在被告李振
    興、李振吉之持有中，業據渠等供明在卷（本院卷第51頁反
    面、第55頁反面），依刑法第38條第1 項第2 款之規定沒收
    之。
據上論斷，應依刑事訴訟法第369 條第1 項前段、第364 條、第
299 條第1 項前段，刑法第277 條第1 項、第41條第1 項前段、
第38條第1 項第2 款，刑法施行法第1 條之1 第1 項、第2 項前
段，判決如主文。
本案經檢察官詹喬偉到庭執行職務。
中    華    民    國    99    年    12    月    7     日
                  刑事第八庭    審判長法  官  游秀雯
                                      法  官  唐中興
                                      法  官  王素珍
以上正本證明與原本無異。
如不服本判決應於收受判決後10日內向本院提出上訴書狀，並應
敘述具體理由；其未敘述上訴理由者，應於上訴期間屆滿後20日
內向本院補提理由書（均須按他造當事人之人數附繕本）「切勿
逕送上級法院」。
告訴人或被害人對於判決如有不服具備理由請求檢察官上訴者，
其上訴期間之計算係以檢察官收受判決正本之日期為準。
中    華    民    國    99    年    12    月    7     日
                                      書記官  陳秀香
附錄本案論罪科刑法條：
中華民國刑法第277條
傷害人之身體或健康者，處 3 年以下有期徒刑、拘役或 1 千元
以下罰金。
犯前項之罪因而致人於死者，處無期徒刑或 7 年以上有期徒刑
；致重傷者，處 3 年以上 10 年以下有期徒刑。

司法院資訊處製作；財團法人民間司法改革基金會備份。
